【裁判字號】    95,訴,410
【裁判日期】    950721
【裁判案由】    損害賠償
【裁判全文】
臺灣高雄地方法院民事判決               95年度訴字第410號
原      告  甲○○○
訴訟代理人  乙○○
原      告  丁○○○
被      告  丙○○○
訴訟代理人  許麗紅律師
當事人間刑事附帶民事訴訟請求損害賠償事件，經本院刑事庭裁
定移送民事庭審理（94年度附民字第196 號），本院於民國95年
7月7日言詞辯論終結，判決如下：
  主  文
被告應給付原告甲○○○新台幣貳拾柒萬元、應給付原告丁○○
○新台幣參拾肆萬元，及均自民國九十四年九月二十一日起至清
償日止，按年息百分之五計算之利息。
訴訟費用由被告負擔。
本判決於原告甲○○○、丁○○○各以新台幣玖萬元、新台幣壹
拾壹萬參仟元為被告供擔保後，得假執行；但被告如分別以新台
幣貳拾柒萬元、新台幣參拾肆萬元為原告甲○○○、丁○○○預
供擔保後，得免為假執行。
  事實及理由
壹、程序方面
一、本件被告經合法通知，未於言詞辯論期日到場，核無民事訴
    訟法第386 條各款所列情形，爰依原告聲請，由其一造辯論
    而為判決。
二、按訴狀送達後，原告不得將原訴變更或追加他訴，但請求之
    基礎事實同一者，不在此限，民事訴訟法第255 條第1 項第
    2 款定有明文。本件原告起訴時，係依侵權行為之法律關係
    ，請求被告賠償其等已繳納之活會會款（附民卷第4 頁、本
    院卷第28頁），嗣於言詞辯論程序中，追加主張被告就已收
    取之活會會款，依民法第197 條第2 項規定，亦應返還等情
    （本院卷第75頁），其前後二訴請求之原因事實有社會事實
    上之共通性及關聯性，且原告起訴時主張之事實及證據資料
    ，於追加之訴得加以利用，並無礙於被告程序之保障，其追
    加訴之訴與原訴請求之基礎事實應屬同一，揆諸前開說明，
    自應准之。
三、次按訴狀送達後，原告不得將原訴變更或追加他訴，但擴張
    或減縮應受判決事項之聲明者，不在此限，民事訴訟法第25
    5 條第1 項第3 款規定甚詳。查原告甲○○○於起訴時係請
    求被告給付新台幣（下同）109 萬元及法定遲延利息（附民
    卷第1 頁），嗣於本院言詞辯論時，變更為請求27萬元及法
    定遲延利息（本院卷第74頁），係屬減縮應受判決事項之聲
    明，核與上述規定相符，應予准許。
貳、實體部分
一、原告主張：被告自任會首，於附表所示之時間、地點，召募
    如附表所示之互助會3 會（下稱系爭5 日會、系爭15日會及
    系爭25日會，各會應繳會款、開標日期、地點均如附表所示
    ），其中原告甲○○○以自己名義參加系爭15日會2 會、系
    爭25日會1 會，原告丁○○○分別以自己及其子即訴外人洪
    善根名義參加系爭5 日會各1 會、另以「世美」名義參加系
    爭15日會1 會；嗣因系爭5 日會部分丁○○○於民國90年2
    月5 日標得1 會，而系爭15日會部分甲○○○、丁○○○分
    別於89年2 月15日、同年8 月15日各標得1 會，是以甲○○
    ○於系爭15日會、25日會各餘1 會活會，至於丁○○○則於
    系爭5 日會有1 會活會，伊等就上開活會，本可期待於標得
    會款後回收已繳納之互助會金，詎被告竟於附表所示期間，
    冒用附表所示活會會員之名義，以附表所示之標息標取互助
    會款，而向不知情之伊等詐稱當期會款已由其他會員所標取
    ，致伊等陷於錯誤，甲○○○因而陸續交付系爭15日會活會
    會款至91年7 月15日，連同標息在內共計24萬元，並陸續交
    付系爭25日會會款至90年7 月25日，連同標息在內共計3 萬
    元，至於丁○○○則陸續交付系爭5 日會會款至90年8 月5
    日，連同標息在內共計34萬元，嗣被告於詐得伊等交付之活
    會會款後，即捲款潛逃，上開3 互助會隨之於90年8 月5 日
    後止會，甲○○○因此受有27萬元之損害，丁○○○則受有
    34萬元之損害，爰先位依侵權行為之規定提起本訴，請求被
    告賠償伊等上開損失；如認伊等之侵權行為請求權已罹於時
    效而消滅，因被告取得上開款項仍屬無法律上原因，爰依民
    法第19 7條第2 項不當得利之法律關係而為備位主張等語。
    並聲明求為判決：(一)被告應給付原告甲○○○27萬元、原告
    丁○○○34萬元，及均自起訴狀繕本送達翌日起至清償日止
    ，按年息5%計算之利息。(二)願供擔保，請准宣告假執行。
二、被告於言詞辯論期日並未到庭，據其於準備程序中之陳述係
    以：伊固不否認原告有參與伊召集之上開3 互助會，惟伊並
    無詐欺原告，僅係單純積欠原告互助會款，且甲○○○、丁
    ○○○就系爭5 日會部分各有1 會死會，分別餘3 萬元死會
    會款未繳，而就系爭15日會部分亦各有1 會死會，分別剩4
    萬元死會會款未繳，此部分均得自伊積欠之會款中抵銷；又
    伊先後於87年10月、88年3 月、89年9 月間向甲○○○借款
    30萬元、30萬元、90萬元，甲○○○向伊收取月息2.5%之重
    利，伊共支付利息52萬元予甲○○○，其中173,334 元係超
    過法定最高利率年息20% 之部分，此部分亦應自甲○○○得
    請求之金額中扣除；況縱認原告有侵權行為損害賠償請求權
    存在，然原告於90年10月8 日間即對伊提出刑事告訴，卻遲
    至94年9 月15日始提出附帶民事起訴，其請求權已罹於2年
    之消滅時效等語置辯。並聲明：(一)駁回原告之訴及假執行之
    聲請。(二)如受不利判決，願供擔保，請准宣告免為假執行。
三、兩造不爭執之事項及本件爭點：
  (一)兩造不爭執之事項：
  1.被告自任會首，於附表所示之時間、地點，召募系爭5 日會
    、15日會及25日會，其中原告甲○○○以自己名義參加系爭
    15日會2 會、系爭25日會1 會，原告丁○○○分別以自己及
    其子即訴外人洪善根名義參加系爭5 日會各1 會、另以「世
    美」名義參加系爭15日會1 會。
  2.系爭5 日會部分丁○○○於90年2 月5 日標得1 會，而系爭
    15日會部分甲○○○、丁○○○分別於89年2 月15日、同年
    8 月15日各標得1 會，是以甲○○○於系爭15日會、25日會
    各餘1 會活會，至於丁○○○則於系爭5 日會有1 會活會。
  3.甲○○○在被告止會前，就系爭15日會已繳活會會款24萬元
    、就系爭25日會已繳活會會款3 萬元。
  4.被告因涉嫌行使偽造私文書及詐欺罪，經本院以94年度易字
    第1281號刑事判決判處有期徒刑8 月，並經台灣高等法院高
    雄分院以95年度上易字第86號判決上訴駁回確定。
  (二)本件爭點：
  1.被告有無詐欺原告之侵權行為？
  2.原告之侵權行為損害賠償請求權是否已罹於消滅時效？
  3.原告依民法第197 條第2 項規定請求被告賠償損害，是否有
    據？
  4.被告之抵銷抗辯有無理由？
四、被告有無詐欺原告之侵權行為？
  (一)原告主張被告冒用附表所示遭冒標人之名義標取互助會款，
    致伊等陷於錯誤，陸續交付活會會款等語，惟為被告所否認
    。經查，關於系爭5 日會部分，被告雖於上開刑案審理中辯
    稱尚餘3 會未開標云云，然系爭5 日會於90年8 月5 日仍有
    開標，僅剩90年8 月25日及同年9 月5 日2 會未開標乙情，
    業據證人即會員丁○○○於刑案一審審理時證稱明確（該案
    卷第104 頁），而觀諸證人即會員薛進添提出之系爭5 日會
    會單，其上記載90年8 月5 日確實由訴外人即會員林彥甫以
    1000元得標，故系爭5 日會應僅剩90年8 月25日及同年9 月
    5 日未開標甚明，然系爭5 日會尚有薛進添2 活會、丁○○
    ○及證人陳林彩各1 活會會員未得標等情，此據薛進添、丁
    ○○○、陳林彩於刑案一審審理時證述在卷（該案卷第103
    至104 頁），且依前揭薛進添提出之會單，其上確實載明陳
    林彩於89年12月25日以1600元得標、丁○○○於90年4 月5
    日以1000元得標，薛進添亦提出上開2 次投票之投標單，其
    上分別記載「阿彩、1600、89.12.25、第25次」、「英美、
    16 號 、1000」等文字，而薛進添於刑案一審審理時證稱其
    所留存之投標單係被告所交付（該案卷第101 頁），另陳林
    彩及丁○○○均證稱上開投標單非其等所書寫等語（該案卷
    第91頁），可見陳林彩及丁○○○於系爭5 日會中確實未投
    標，然被告卻交予薛進添其2 人之投標單，是以上開投標單
    應為被告所偽造無訛，從而被告確有冒用附表1 所示陳林彩
    及丁○○○之名義投標詐取活會會款之行為至明。
  (二)關於系爭15日會部分，被告固於刑案審理中承認尚餘4 會活
    會，惟矢口否認有冒用證人即會員林榜及甲○○○之名義標
    得會款。查系爭15日會部分甲○○○參加2 會，其中1 會已
    於89年2 月15日得標，尚餘1 活會，而林榜則僅參加1 會，
    該會為活會乙情，業據甲○○○及林榜於刑案一審審理時證
    述明確，然證人即會員薛進添提出之系爭15日會單，其上卻
    記載林榜及甲○○○分別於90年2 月15日及同年7 月15日，
    各以1100元及1000元得標，且其所提出該2 次之投標單亦載
    明「林榜、1100」、「梅花、1000元」等文字（刑案偵緝卷
    第68頁），而薛進添證稱上開投標單均係被告所交付，且會
    單係其依被告交付之投標單予以填寫，又被告於偵訊時自承
    ：投標單上梅花2 字是我所寫等語屬實（刑案偵緝卷第29頁
    ），則由林榜及甲○○○並未於上開期日投標，然被告竟交
    付薛進添記載其2 人有投標之投標單，且被告於該2 次投標
    後仍有向其他會員收取會款等情以觀，顯見附表2 所示林榜
    及甲○○○2 會應係被告所冒標無誤。
  (三)關於系爭25日會部分，被告於刑案偵訊及審理時均坦承有冒
    用附表3 所示之會員名義標取會款，核與證人即會員陳林彩
    、林榜、甲○○○、薛進添及丁○○○於刑案一審審理時所
    證相符，復有系爭25日會會單在卷可按（刑案偵緝卷第60頁
    ）。又被告於刑案一審審理時自承：90年5 月因為甲○○○
    向我要錢，我只好於90年5 月25日召集系爭25日會，且我有
    以訴外人陳欣月及吳玉惠之名義各參加1 會等語（該案卷第
    20頁），是被告於召集系爭25日會時，已明知其經濟狀況不
    佳，卻仍利用互助會會員信任之機會，招攬系爭25日會，並
    虛列陳欣月及吳玉惠為會員，致使其他會員陷於錯誤而參加
    ，且被告於召集後隨即以虛列之會員連續冒標2 次後立即止
    會，足認被告於召集附表3 之互助會時，即有以上揭犯罪手
    段，向會員詐欺活會會款之故意。
  (四)據上，被告確有冒用附表所示遭冒標人之名義標取互助會款
    ，並向不知情原告詐稱當期會款已由其他會員標取，致原告
    陷於錯誤而陸續交付活會會款之不法詐欺侵權行為甚明。
五、原告之侵權行為損害賠償請求權是否已罹於消滅時效？
  (一)按因侵權行為所生之損害賠償請求權，自請求權人知有損害
    及賠償義務人時起，2 年間不行使而消滅。自有侵權行為時
    起，逾10年者亦同，民法第197 條第1 項定有明文。又關於
    侵權行為損害賠償請求權之消滅時效，應以請求權人實際知
    悉損害及賠償義務人時起算，非以知悉賠償義務人因侵權行
    為所構成之犯罪行為經檢察官起訴，或法院判決有罪為準，
    最高法院72年台上字第738 號判例意旨可資參照。
  (二)經查，本件原告提起刑事告訴之時間為90年10月8 日，其告
    訴之內容為被告擔任會首召集互助會，於會期尚未結束前即
    捲款潛逃等語（刑案發查卷第3 頁），堪認原告於上開期日
    即知悉其所受損害、賠償義務人及遭詐騙之行為態樣，是本
    件原告對於被告之侵權行為損害賠償請求權應自90年10月8
    日起算2 年時效期間，然原告遲至94年9 月15日方對被告起
    訴請求，有本院94年度附民字第196 號詐欺附帶民事訴訟卷
    宗可佐（附民卷第1 頁），顯逾首揭民法規定之2 年時效期
    間，其請求權已因罹於時效而消滅。
六、原告依民法第197 條第2 項規定請求被告賠償損害，是否有
    據？
    按無法律上之原因而受利益，致他人受損害者，應返還其利
    益。雖有法律上之原因，而其後已不存在者，亦同。又損害
    賠償之義務人，因侵權行為受利益，致被害人受損害者，於
    前項時效完成後，仍應依關於不當得利之規定，返還其所受
    之利益於被害人，民法第179 條、第197 條第2 項分別定有
    明文。本件原告甲○○○於系爭15日會及25日會各有1 會活
    會，至於丁○○○於系爭5 日會有1 會活會乙情，為兩造所
    不爭，而系爭5 日會共有36會，止會時尚餘2 會，而系爭15
    日會共有28會，止會時尚餘4 會，至於系爭25日會係於第3
    會止會乙節，復據本院認定如前，則甲○○○於系爭15日會
    止會前已繳納之活會會款連同標息在內為24萬元【計算式：
    28（原有會數）-4（止會時剩餘會數）=24 （已開標之會數
    ），24（已開標之會數）×1 萬元（每期會款）=24 萬元】
    ，於系爭25日會部分則為3 萬元【計算式：3 （已開標之會
    數）×1 萬元（每期會款）＝3 萬元】，而丁○○○於系爭
    5 日會止會前已繳納之活會會款連同標息在內則為34萬元【
    計算式：36（原有會數）-2（止會時剩餘會數）＝34（已開
    標之會數），34（已開標之會數）×1 萬元（每期會款）＝
    34萬元】；又系爭互助會若正常進行，則原告本可於止會前
    標得會款，並回收先前已繳納之活會會款，然上開3 互助會
    卻因被告冒標而倒會，致原告無法取回已繳納之活會會款，
    則原告所給付之活會會款嗣後已失去法律上原因，且被告因
    此受有利益，則依前揭規定，被告自應將所得利益返還原告
    ，是以甲○○○、丁○○○各請求被告返還已繳納之活會會
    款連同標息27萬元【計算式：24萬元＋3 萬元＝27萬元】、
    34萬元，均屬有據。
七、被告之抵銷抗辯有無理由？
  (一)被告辯稱原告甲○○○就系爭5 日會有1 死會，尚餘3 萬元
    死會會款未繳，此部分應予抵銷云云，惟為甲○○○所否認
    ，辯稱其未參與系爭5 日會等語。經查，被告就甲○○○有
    參與系爭5 日會乙情並未提出證明，佐以證人薛進添於刑案
    偵查中所提出之系爭5 日會會單上之會員並無甲○○○（詳
    刑案偵緝卷第42頁），可見甲○○○所述其未參加系爭5 日
    會等語，應可採信，是以此部分被告主張之抵銷債權並不存
    在。
  (二)被告復辯稱其先後於87年10月、88年3 月、88年9 月間向甲
    ○○○借款30萬元、30萬元、90萬元，甲○○○向其收取月
    息2.5%之高利，其共已支付利息52萬元，其中173,334 元係
    超過法定最高利率年息20% 之部分，此部分應得請求甲○○
    ○返還云云，惟為甲○○○所否認，則被告就已支付利息52
    萬元乙情，自應負舉證之責，然被告迄至言詞辯論終結時止
    ，始終無法舉證以實其說，是尚難認其有此部分之債權得對
    甲○○○主張抵銷。
  (三)被告再辯稱原告丁○○○於系爭5 日會有1 會死會，尚餘3
    萬元死會會款未繳，而原告甲○○○與丁○○○就系爭15日
    會部分則各有1 會死會，尚各餘4 萬元死會會款未繳，此部
    分應予抵銷云云，而原告丁○○○固承認有以其子及世美名
    義參加系爭5 日會與15日會各1 會，該2 會均死會，且甲○
    ○○於15日會亦有1 會死會等情屬實，惟均辯稱死會會款不
    應由會首收取等語。查系爭5 日會與15日會分別於88年4 月
    5 日、同年8 月15日召集，實際止會日期則各為90年8 月5
    日、91年7 月15日，又我國民法債編關於合會之規定，係於
    88 年4月21日始經修正公布增訂，並自89年5 月5 日開始施
    行，上開合會成立之時點雖於民法債編合會章節增訂施行之
    前，然卻繼續進行至上開章節施行後，而所謂繼續的事實關
    係或法律關係進行中，相關法律修改時，原則上即應適用修
    正生效的新法，且上開合會之進行期間大多在合會修正公佈
    之後，倒會亦發生於合會施行後，則人民對於合會法律之規
    定為何，已有基本之認知及信賴，當事人復未特別排除該法
    律之規定，因此於當事人間發生倒會之爭執，自應以現今施
    行之法律規定，作為雙方解決紛爭之基礎，即應以現行民法
    合會之規定為法理，予以適用。
  (四)系爭5 日會與15日會係因被告冒標而倒會乙情，俱如前述，
    而按因會首破產、逃匿或有其他事由致合會不能繼續進行時
    ，會首及已得標會員應給付之各期會款，應於每屆標會期日
    平均交付於未得標之會員，民法第709 條之9 第1 項前段定
    有明文，是以已得標之原告所餘應給付之死會會款，應於會
    期平均交付於未得標之會員，並非交付予擔任會首之被告，
    是以被告執原告尚有死會會款未繳，並據以主張抵銷云云，
    亦無可取。
八、綜上所述，原告之侵權行為損害賠償請求權固已罹於2 年之
    時效期間，惟其依民法第197 條繳2 項規定，請求被告給付
    甲○○○27萬元、丁○○○34萬元，及均自附帶民事起訴狀
    繕本送達翌日即94年9 月21日起至清償日止，按年息5% 計
    算之利息，洵屬有據，應予准許。
九、兩造分別陳明願供擔保，請准宣告假執行或免為假執行，核
    均無不合，爰分別酌定相當之擔保金額准許之。
十、結論：原告之訴為有理由，依民事訴訟法第385 條第1 項前
    段、第78條、第390 條第2 項、第392 條第2 項，判決如主
    文
中    華    民    國    95    年    7     月    21    日
                  民事第一庭  審判長法  官  甯馨
                                    法  官  曾鴻文
                                    法  官  莊珮君
附表1（88年4月5日起會之互助會，下稱系爭5日會）：
┌───┬──────┬──────┬──────┐
│ 編號 │被冒標會員  │  冒標日期  │   標金     │
│      │            │            │（新台幣）  │
├───┼──────┼──────┼──────┤
│1     │陳林彩      │89年12月25日│1,600元     │
├───┼──────┼──────┼──────┤
│2     │丁○○○    │90年4月5日  │1,000元     │
├───┼──────┴──────┴──────┤
│備註  │1.此互助會起迄時間為88年4月5 日至90年9  │
│      │  月5 日止。含會首共計36會（會首參加1 會│
│      │  ）。                                  │
│      │2.此互助會於每月5 日開標，每年4 月25日、│
│      │  8 月25日、12月25日加標1 次，會款每會1 │
│      │  萬元，採內標制，投、開標地點為被告先前│
│      │  位於高雄縣旗山鎮○○路128 號住處。    │
└───┴────────────────────┘
附表2（88年8月15日起會之互助會，下稱系爭15日會）：
┌───┬──────┬──────┬──────┐
│ 編號 │被冒標會員  │  冒標日期  │   標金     │
│      │            │            │（新台幣）  │
├───┼──────┼──────┼──────┤
│1     │林榜        │90年2月15日 │1,100元     │
├───┼──────┼──────┼──────┤
│2     │甲○○○    │90年7月15日 │1,000元     │
├───┼──────┴──────┴──────┤
│備註  │1.此互助會起迄時間為88年8 月15日至91年11│
│      │  月15日止。含會首共計28會（會首參加1 會│
│      │  ）。                                  │
│      │2.此互助會於每月15日開標，會款每會1 萬元│
│      │，採內標制，投、開標地點為被告先前位於高│
│      │雄縣旗山鎮○○路128 號住處。            │
└───┴────────────────────┘
  附表3（90年5月25日起會之互助會，下稱系爭25日會）：
┌───┬──────┬──────┬──────┐
│ 編號 │被冒標會員  │  冒標日期  │   標金     │
│      │            │            │（新台幣）  │
├───┼──────┼──────┼──────┤
│1     │陳欣月      │90年6 月25日│1900元      │
├───┼──────┼──────┼──────┤
│2     │吳玉惠      │90年7月25日 │2700元      │
├───┼──────┴──────┴──────┤
│備註  │1.此互助會起迄時間為90年5 月25日至92年12│
│      │  月25日止。含會首共計38會（會首參加1 會│
│      │  ）                                    │
│      │2.此互助會於每月25日開標，自91年起每逢2 │
│      │  月10日、6 月10日、10月10日加標1 次，會│
│      │  款每會1 萬元，採內標制，投、開標地點為│
│      │  被告先前位於高雄縣旗山鎮○○路128 號住│
│      │  處。                                  │
└───┴────────────────────┘
正本係照原本作成。
如不服本判決，應於送達後20日內，向本院提出上訴狀並表明上
訴理由，如於本判決送達前提起上訴者，應於判決送達後10日內
補提上訴理由書（須附繕本）。
中    華    民    國    95    年    7     月    21    日
                                書記官  何明昌


司法院資訊處製作；財團法人民間司法改革基金會備份。
